【裁判字號】    98,訴,635
【裁判日期】    980617
【裁判案由】    塗銷所有權移轉登記
【裁判全文】
臺灣高雄地方法院民事判決               98年度訴字第635號
原      告  豐宜實業股份有限公司
法定代理人  戊○○
訴訟代理人  柯怡如律師
被      告  甲○○○
訴訟代理人  丙○○
被      告  丁○○
當事人間塗銷所有權移轉登記事件，本院民國98年6 月3 日言詞
辯論終結，判決如下：
    主  文
確認被告甲○○○與被告丁○○間就坐落高雄縣岡山鎮○○段三
五九地號（面積一二一四平方公尺）權利範圍一五一ＯＯＯ分之
一五四一七之土地之買賣關係不存在。
被告丁○○就前項土地於民國九十八年二月十八日以買賣為原因
所為之所有權移轉登記應予塗銷。
訴訟費用由被告負擔。
    事實及理由
一、原告主張：被告甲○○○積欠原告液化石油氣貨款新台幣（
    下同）3,977,771 元，竟為規避執行，於民國98年2 月3 日
    將其所有坐落高雄縣岡山鎮○○段359 地號、應有部分1510
    00分之15417 之土地（下稱系爭土地），與被告丁○○通謀
    虛偽訂立買賣契約，並於98年2 月18日辦畢所有權移轉登記
    ，致伊之債權受有不能清償之危險，伊自得訴請確認該買賣
    及移轉登記行為無效，並代位甲○○○請求丁○○塗銷系爭
    土地之移轉登記。又縱認該買賣及移轉登記行為為真正，惟
    甲○○○除系爭土地外，已無其他較具價值之財產可供清償
    ，且被告係以假買賣真贈與之無償行為或以不相當對價之買
    賣行為損害原告之債權，而丁○○亦知此情事，伊亦得訴請
    撤銷該債權行為及移轉登記行為，並請求丁○○塗銷移轉登
    記。爰依民法第87條、第113 條、第242 條之規定，先位聲
    明求為確認被告間就系爭土地所為之買賣及移轉登記行為均
    無效及命丁○○將系爭土地之所有權移轉登記予以塗銷，另
    依民法第244 條第1 項、第2 項、第4 項之規定，備位聲明
    求為將被告間就系爭土地所為之債權行為及移轉登記行為均
    予撤銷及丁○○將系爭土地之所有權移轉登記予以塗銷。
二、被告則以：系爭土地為祖產，因訴外人乙○○無力繳納過戶
    所需之稅金，乃借名登記在訴外人即甲○○○配偶石進良名
    下，嗣石進良因保證債務發生問題，乃將系爭土地移轉登記
    予甲○○○。石進良當初僅係幫忙保管土地，乙○○結婚後
    曾要求移轉登記系爭土地，被告原本於2 年前即欲辦理土地
    移轉登記事宜，惟因丁○○需照顧生病之父親，乃遲至98年
    2 月間始辦理，辦理時因考量稅捐問題，乃以買賣方式辦理
    移轉登記，由丁○○給付甲○○○5 萬元作為答謝款。被告
    間並無通謀虛偽及詐害原告債權情事，且丁○○不知甲○○○積欠原告貨款等語，資為抗辯。並聲明駁回原告之訴。
三、兩造爭執及不爭執事項：
  (一)不爭執部分：
    1.甲○○○積欠原告液化石油氣貨款3,977,771 元，原告已
      聲請本院核發98年度司促字第444號支付命令確定。
    2.甲○○○於98年2 月18日，以買賣為原因，將系爭土地所
      有權移轉登記與丁○○，有土地登記謄本及異動索引在卷
      可稽，並經本院依職權向高雄縣岡山地政事務所調取移轉
      登記資料查證屬實。
    3.甲○○○除系爭土地外，名下尚有坐落在高雄縣岡山鎮○○段355-3 地號、面積195 平方公尺之土地及同段及355-
      4 地號、面積8 平方公尺、應有部分4 分之1 之土地。其
      中355-3 地號土地上設定有本金最高限額420 萬元之第一
      順位抵押權及本金250 萬元之第二順位抵押權，且其上坐
      落有訴外人陳阿明所有門牌號碼為高雄縣岡山鎮○○○路
      12號建物。
  (二)爭執事項：
    1.原告請求確認被告間就系爭土地之買賣關係及所有權移轉
      行為無效，是否有確認利益？
    2.被告就系爭土地所為之買賣及移轉登記行為，是否為通謀
      虛偽意思表示而屬無效？
    3.被告就系爭土地所為之有償或無償之債權及移轉登記行為
      ，是否有害及原告之債權？如有害及原告之債權，丁○○
      於行為時是否明知此事？
四、原告請求確認被告間就系爭土地之買賣關係及所有權移轉行
    為無效，是否有確認利益？
  (一)按確認法律關係之訴，非原告有即受確認判決之法律上利益
    者，不得提起之；確認證書真偽或為法律關係基礎事實存否
    之訴，亦同，民事訴訟法第247 條第1 項定有明文。又所謂
    即受確認判決之法律上利益，係指法律關係之存否不明確，
    原告主觀上認其在法律上之地位有不安之狀態存在，且此種
    不安之狀態，能以確認判決將之除去者而言（最高法院52年
    台上字第1240號判例意旨參照）。
  (二)查本件原告主張，其對被告甲○○○有397 萬7,771 元之債
    權，其認被告甲○○○與被告丁○○於98年2 月3 日所訂立
    之買賣契約係屬虛偽，且被告於98年2 月18日以「買賣」為
    由系爭土地之所有權移轉登記亦屬虛偽，然為被告所否認，
    是被告移轉系爭土地之行為自會影響其債權之行使等情，故
    關於系爭土地賣賣契約之債權行為與移轉系爭土地之物權行
    為是否為通謀虛偽意思表示，自將造成法律地位之不安狀態
    存在，且原告主張此種不安之狀態，得以確認判決加以除去
    ，是本件原告就此提起確認之訴自有即受確認判決之法律上
    利益，合先敘明。
五、被告就系爭土地所為之買賣及移轉登記行為，是否為通謀虛
    偽意思表示而屬無效？
  (一)按「虛偽買賣乃雙方通謀而為虛偽意思表示，依民法第八十
    七條第一項規定，其買賣當然無效，與得撤銷之法律行為經
    撤銷始視為自始無效者有別，故虛偽買賣雖屬意圖避免強制
    執行，但非民法第二百四十四條所謂債權人得聲請法院撤銷
    之債務人行為。」最高法院50年台上字第547 號著有判例要
    旨可資參照。申言之，買賣若係雙方虛偽為之者，則屬民法
    第87條第1 項之通謀虛偽意思表示所列情形，其買賣契約之
    債權行為及移轉所有權之物權行為均應屬無效。
  (二)查被告2 人於98年2 月間對於系爭土地移轉系爭土地所填載
    之系爭土地登記申請書，其上所記載之原因發生日期為：98
    年2 月3 日，申請登記事由為：所有權移轉登記，登記原因
    則為：買賣，所繳付之證件有：買賣契約書、身份證影本、
    印鑑證明影本、增值稅免稅證明書、土地所有權狀、地政規
    費繳款書，申請人為被告2 人，訂立契約人亦為被告2 人等
    節，有卷附之高雄縣岡山地政事務所98年4 月2 日「岡所一
    字第0980003099號」函所附之系爭土地登記申請書可稽（見
    本院卷第29至37頁），而堪認定。故可知被告2 人於98年2
    月間對於系爭土地申請所有權移轉登記，確係以「買賣」做
    為其原因發生之事實，並以之為由移轉系爭土地之所有權。
  (三)復次，關於系爭土地是否確係實際為買賣乙節，被告甲○○○之訴訟代理人丙○○於本院中明確陳稱：因為買賣跟贈與
    稅金有差別，被告才說好買賣價金以200 萬元計算，丁○○
    有給甲○○○5 萬元答謝她，代書就把它寫成前金，其他的
    錢都沒有支付等語（見本院卷第41頁背面，98年4 月13日準
    備程序筆錄；本院卷第71頁，98年6 月3 日言詞辯論筆錄）
    ，並為被告丁○○所是認（見同上準備程序筆錄及言詞辯論
    筆錄）。則系爭土地雖然有記載買賣價金，惟被告丁○○支
    付予被告甲○○○5 萬元，係為答謝被告甲○○○，並非真
    正屬於買賣價金之一部分，且被告2 人嗣後對於在「土地、
    建築改良物所有權買賣移轉契約書」上所載之買賣總價款37
    3 萬3,993 元（見本院卷第32頁），並未有實際支付及收受
    買賣價金之行為，均如前述，足見被告對於系爭土地確非實
    際進行買賣乙節，應可認定。再者，被告2 人以「買賣」為
    由辦理移轉系爭土地之事宜，係因「買賣跟贈與稅金有差別
    」，亦經被告陳稱如上，是被告間既係為規避贈與稅之繳納
    ，始以買賣作為移轉系爭土地之原因，更可見被告在土地申
    請書上將系爭土地移轉之登記原因記載為「買賣」（見本院
    卷第30頁），確屬通謀虛偽意思表示無訛。
  (四)至被告雖另以：系爭土地係借名登記在被告甲○○○之配偶
    即訴外人石進良名下，石進良係為其弟即訴外人乙○○保管
    土地。被告丁○○係乙○○之妻，而乙○○為給丁○○一個
    保障，所以被告甲○○○才將系爭土地登記給被告丁○○等
    情置辯，且證人乙○○於本院審理中亦證稱：系爭土地是伊
    父親要留給伊及其他兄弟的遺產；除了系爭土地伊還有分到
    其他土地的遺產；系爭土地本來前幾年就要移轉，到因為要
    照顧丁○○的父親，所以才未辦理等情（見本院卷第69、70
    頁，98年6 月3 日言詞辯論筆錄），然姑不論被告上開所辯
    及證人乙○○所證是否屬實，惟被告確係以「買賣」作為移
    轉系爭土地之登記原因，並隨之移轉系爭土地之所有權，是
    縱被告間或訴外人石進良與乙○○間有借名契約或其他法律
    關係存在，均無礙於本件被告移轉系爭土地時「形式上」係
    以買賣為之，然實質上並非「買賣」之事實認定。故被告此
    部分所辯及證人乙○○此部分之證述，均無從為有利其等之
    認定，併此敘明。
  (五)承上所述，被告就系爭土地所為之買賣及移轉登記行為，既
    屬「虛偽買賣」，參照首揭之判例要旨及說明，被告間關於
    系爭土地所為之買賣及移轉登記之行為確屬通謀虛偽意思表
    示而屬無效乙節，應可認定。
六、綜上所述，被告間對於系爭土地既未實際進行買賣行為，其
    等以「買賣」為登記原因移轉系爭土地之所有權，自屬通謀
    虛偽意思表示，其買賣契約之債權行為及移轉所有權之物權
    行為均屬無效。從而，原告先位之訴主張，確認被告間就系
    爭土地所為之買賣及移轉登記行為均無效及命丁○○將系爭
    土地之所有權移轉登記予以塗銷等情，即屬有據，應予准許
    。
七、末按，「訴之客觀預備合併，必有先位、後位不同之聲明，
    當事人就此數項請求定有順序，預慮先順序之請求無理由時
    ，即要求就後順序之請求加以裁判，法院審理應受此先後位
    順序之拘束。於先位之訴有理由時，備位之訴即毋庸裁判。
    必先位之訴為無理由時，法院始得就備位之訴為裁判。此與
    法院應擇對原告最有利之訴訟標的而為判決之選擇合併之審
    理原則有別。」（最高法院97年台上字第111 號判決要旨節
    錄參照）。查原告先位之訴主張，確認被告間就系爭土地所
    為之買賣及移轉登記行為均無效及命丁○○將系爭土地之所
    有權移轉登記予以塗銷，既經本院認屬有據，而為原告勝訴
    之判決，參照上述最高法院判決要旨，本院即毋庸再對原告
    備位之訴部分為裁判，併此敘明。
八、又本件事證已臻明確，原告與被告間之其餘攻擊與防禦方法
    ，均與判決結果不生影響，亦不再一一論述，併此敘明。
九、據上論結，本件原告之訴為有理由，依民事訴訟法第85條第
    1 項，判決如主文。
中    華    民    國    98    年    6     月    17    日
                  民事第六法庭  法  官   吳志豪
以上正本係照原本作成。
如不服本判決，應於判決送達後20日內向本院提出上訴狀，同時
表明上訴理由（原判決所違背之法令及其具體內容或依訴訟資料
可認為原判決有違背法令之具體事實）；如已於本判決宣示後送
達前提起上訴者，應於判決送達後10日內補具上訴理由（均須按
他造當事人之人數附繕本）。
中    華    民    國    98    年    6     月    17    日
                                 書記官   劉音利


司法院資訊處製作；財團法人民間司法改革基金會備份。
